臺灣高雄地方法院民事判決
110年度訴字第231號
原      告  臺灣銀行股份有限公司

法定代理人  許志文  
訴訟代理人  周昱志  
            李玲玲  
            葉紘瑋  
被      告  許曾美珍
訴訟代理人  何曜男律師
            徐鼎盛律師
上列當事人間分配表異議之訴事件，本院民國111年3月28日言詞
辯論終結，判決如下：
　　主      文
一、本院一０八年度司執字第一０七四九一號強制執行事件於民國
    一０九年十月十四日製作之分配表次序四執行費用新臺幣貳
    萬參仟貳佰參拾元、次序十第一順位抵押權新臺幣壹佰肆拾
    伍萬貳仟肆佰玖拾參元，應予剔除，不得列入分配。
二、訴訟費用由被告負擔。　　
　　事實及理由
一、原告主張：
　㈠原告為訴外人董明漢之普通債權人，董明漢於民國108年4月2
    日將附表一編號1至3之不動產（下稱系爭不動產），設定擔
    保債權總金額為新臺幣（下同）120萬元、如附表一備註所
    示之普通抵押權（下稱系爭抵押權）予被告，嗣系爭不動產
    經本院108 年度司執字第107491號強制執行事件（下稱系爭
    執行事件）拍定後定期分配，並於109 年10月14日製成分配
    表（下稱系爭分配表）。
　㈡惟被告就系爭抵押權所擔保之「108年4月1日消費借貸債權12
    0萬元」並不存在，系爭分配表次序4、10所載被告得受分配
    執行費用2萬3,230元、分配第一順位抵押權145萬2,493元（
    含本金120萬元、違約金25萬2,493元）等部分，已損及原告
    權益，故依強制執行法第41條第1項前段規定提起訴訟，並
    聲明：系爭分配表其中分配次序第4項即被告之執行費2萬3,
    230元，及分配次序第10項被告之第一順位抵押權145萬2,49
    3元，均應剔除，不得列入分配。　　
二、被告則以：董明漢經訴外人即代書蔡淑敏介紹，於108年4月
    1日向被告商借120萬元（下稱系爭借貸），並提供系爭不動
    產設立系爭抵押權、另簽發附表二所示之本票（下稱系爭本
    票）以為擔保，考量系爭借貸已於108年4月2日簽立借據，
    蔡淑敏亦受被告委託，扣除附表三所示項目後，以匯款方式
    交付107萬1,460元借款予被告，可認系爭抵押權擔保之系爭
    借貸債權實屬存在；被告同意剔除系爭分配表次序10中違約
    金25萬2,493元部分，不列入分配等語以為抗辯，並聲明：
    原告之訴駁回。　　
三、兩造不爭執事項(見本院卷第93頁至第95頁)：
　㈠董明漢曾簽立系爭本票交付被告收執，系爭本票背面載有「
    此本票僅作為購買       （前為本票預留之空白）之房屋
    尾款憑證，尾款付清此本票作廢，收執人不得作為他用，不
    得轉讓給第三人」。
　㈡董明漢於108年4月2日將系爭不動產設定系爭抵押權予被告，
    登記擔保債權種類及範圍為：「擔保債務人對抵押權人於10
    8年4月1日訂立之金錢消費借貸契約所發生之債權」、清償
    日期為「108年6月30日」、利息為「無」、遲延利息為「無
    」、違約金為「逾期未清償每仟元每日以1.5元計算」（至
    此抵押權之擔保債權是否確實存在，兩造仍有爭執）。
　㈢蔡淑敏於108年4月3日曾匯款107萬1,460元予董明漢（兩造就
    該筆款項之支付原因以及蔡淑敏是否是基於被告指示進行上
    述匯款仍有爭執）。
　㈣系爭不動產於系爭執行事件遭拍賣，拍定價額為255萬9,999
    元，本院於109年10月14日製成如本院109年度審訴字第1324
    號卷【下稱審訴卷】第13頁至第25頁之系爭分配表。
　㈤系爭分配表之次序4分配2萬3,230元執行費、次序10分配145
    萬2,493元（含本金120萬元、違約金25萬2,493元）予被告
    。
　㈥被告同意系爭分配表次序10分配145萬2,493元中之違約金25
    萬2,493元應予剔除，不列入分配。
四、得心證之理由：
　㈠按債權人或債務人對於分配表所載各債權人債權或分配金額
    有不同意見者，應於分配期日1日前，向執行法院提出書狀
    ，聲明異議。異議未終結者，為異議之債權人或債務人，得
    向執行法院對為反對陳述之債權人或債務人提起分配表異議
    之訴、聲明異議人未於分配期日起10日內向執行法院為前2
    項起訴之證明者，視為撤回其異議之聲明，強制執行法第39
    條第1項、第41條第1項前段、第3項前段定有明文。系爭執
    行事件原訂於109年11月16日分配（見本院108年度司執字第
    107491號影卷【下稱執行影卷】第284頁至第285頁），原告
    於109年10月26日具狀對系爭分配表提出異議（見執行影卷
    第299頁），109年11月9日向本院提起本件分配表異議之訴
    （見審訴卷第9頁），109年11月16日檢附本件起訴狀向本院
    執行處作為起訴之證明（見執行影卷第326頁）。依上規定
    ，原告提起本件分配表異議之訴，自屬合法。　　　
　㈡次按強制執行法第41條所定分配表異議之訴，其訴訟標的為
    對分配表之異議權。強制執行事件債權人以他債權人聲明參
    與分配之債權不存在為異議權之理由，其本質上即含有消極
    確認債權不存在訴訟之性質，須於確認該有爭議之債權不存
    在後，始得為剔除該債權於分配表外之形成判決，依舉證責
    任分配法則，應先由主張該債權存在之被告負舉證之責（最
    高法院105年度台上字第1908號裁判意旨參照）。又稱消費
    借貸者，於當事人間必本於借貸之意思合致，而有移轉金錢
    或其他代替物之所有權於他方之行為，始得當之，倘當事人
    主張與他方有消費借貸關係存在者，自應就該借貸意思互相
    表示合致及借款業已交付之事實，負舉證責任，是本件自應
    由被告就系爭借貸業已有效成立一事負舉證責任。
　㈢就系爭借貸之借款交付部分，被告固辯稱：系爭借貸之借款
    原訂於108年4月2日交付，但因董明漢於該日在代書那裡簽
    借據及本票時來不及匯款，故於108年4月3日扣除相關費用
    後才交付借款，被告是於108年4月3日委託蔡淑敏，蔡淑敏
    複委託訴外人姚茹惠匯款（見本院卷第91頁至第93頁、第15
    3頁）等語，惟查：
　⒈依被告所提108年4月3日安泰銀行之匯款委託書影本（見審訴
    卷第73頁），其記載之匯款人為「蔡淑敏」、代理人為蔡淑
    敏之女兒「姚茹惠」（見本院卷第134頁），此外即無被告
    名義或與系爭借貸相關之記載，單依此匯款委託書，未能知
    悉此筆匯款與系爭借貸之關連性為何。
　⒉且查原告所提108年4月2日之借據（見審訴卷第65頁），立書
    人處僅有董明漢之簽章，而無被告此借用人之簽章，未記載
    系爭借貸之借款交付方式為何，更未載明被告有委託蔡淑敏
    給付借款之旨，是依被告辯稱借據是於108年4月2日簽立、
    借款是於108年4月3日交付，如被告所述屬實，則董明漢實
    際收受蔡淑敏匯款之前1日，就已以借據聲明「確實已收到
    上述借款金額」等語，該等借據陳明之借款交付情形，亦與
    董明漢於108年4月3日始收受款項乙情不甚吻合。
　⒊縱蔡淑敏至庭證稱：我是被告90年間買房時之承辦代書，被
    告手邊有些錢，請我介紹不錯的客戶給她，我自己沒有與被
    告有金錢往來，但如果被告有他人50萬元以下的小額還款，
    就會請我代收，並授權我下次借給他人…系爭借貸之交付因
    被告先前有些錢放在我這裡，當時有差7、80萬元，被告就
    先匯給我，我再匯給董明漢…108年4月3日匯款時，被告留在
    我這邊的錢不會超過50萬元，但具體數額沒有印象等語（見
    本院卷第134、135、137頁、第140頁），惟查：
　　①就蔡淑敏證稱「被告曾有將其所有之部分金錢寄放於蔡淑
      敏帳戶中」、「被告曾委託蔡淑敏向他人代收還款」或「
      被告於108年4月3日前曾將系爭借貸不足之差額先匯款予
      蔡淑敏」等節，除證人蔡淑敏個人之陳述外，被告均未能
      再提出相關證據以證確有此情，考量銀行交易紀錄之調閱
      非難，如被告為遂行系爭借貸之交付，確曾於108年4月3
      日前匯款7、80萬元予蔡淑敏，何以被告至言詞辯論終結
      ，除促請蔡淑敏作證，即未再提出其他有利於己之金流說
      明，已屬有疑。
　　②況如被告確有託管一定數額之金錢予蔡淑敏，惟託管數額
      未達系爭借貸之借款數額，則於借款交付之前，被告與蔡
      淑敏應需核算已託管之金錢數額，始能知悉被告尚須補足
      多少數額予蔡淑敏，然蔡淑敏就被告匯款前已託管數額未
      有印象，也與常理相違。
　　③且系爭借貸之數額為120萬元，然蔡淑敏僅匯款107萬1,460
      元予董明漢，而就差額之計算項目與方式，被告前後所提
      之內容並不一致，是觀被告109年12月18日提出答辯狀所
      載扣除之地政規費為1,280元，且未陳明有扣除調取土地
      、建物謄本及平面圖此等項目（見審訴卷第57頁），與被
      告後續答辯㈡狀另陳報扣除內容如附表三所示之數額，不
      完全相同（見本院卷第59頁至第60頁），是如被告、董明
      漢、蔡淑敏於匯款前已逐一核算應扣除項目，則何以被告
      於訴訟中，未能立即如實陳報附表三所示之扣除項目，反
      於原告質疑被告第一次陳報之扣除項目與匯款金額不符後
      （見審訴卷第80頁），始將附表三之扣除項目逐一羅列，
      該等情形，亦有可疑。
　　⒋是依上開證據情事，本院無從獲致蔡淑敏於108年4月3日匯
      款107萬1,460元予董明漢之舉，屬系爭借貸之借款交付，
      被告亦未能提出其他證據證明其已交付系爭借貸之借款，
      難認系爭借貸確已有效成立。
　　⒌況查董明漢與被告若於108年4月1日就已形成系爭借貸之消
      費借貸合意，且可製作系爭抵押權之申請書完畢，何以未
      於108年4月1日一併製作借據、簽發擔保本票，反係於108
      年4月2日始簽立借據、開立系爭本票（見審訴卷第65頁、
      第71頁），亦值懷疑。尤其系爭抵押權之設立及借據之擬
      定均為具一定專業之代書蔡淑敏協助所為（見本院卷第13
      6頁），竟仍有雙方約定應交付之違約金，漏寫於借據上
      之情事（見本院卷第136頁），則系爭借貸之合意情形是
      否屬實，也具疑慮。
　　㈣又按抵押權為不動產物權，其所擔保債權之種類及範圍，
      屬抵押權之內容，依法應經登記，始生物權之效力。又抵
      押權為從物權，以其擔保之債權存在為成立之要件，倘若
      所擔保之債權不存在，縱為抵押權之設定登記，仍難認其
      抵押權業已成立，此乃抵押權成立上（發生上）之從屬性
      （最高法院106年度台上字第2537號判決意旨參照），系
      爭抵押權擔保之登記擔保之債權內容為「債務人（即董明
      漢）對抵押權人（即被告）於108年4月1日訂立之金錢消
      費借貸契約所發生之債務。」（見審訴卷第37頁），則系
      爭抵押權僅擔保董明漢對被告於108年4月1日所生之金錢
      借貸債務，而不及於其他，被告既未能證明其確實已將系
      爭借貸之借款數額120萬元交付被告，難認被告確對董明
      漢具有系爭借貸債權存在，則系爭抵押權即因違反成立上
      之從屬性而不存在，被告既對系爭不動產無抵押權，則於
      系爭分配表即不應列為優先債權人予以債權分配。
五、綜上所述，原告依強制執行法第41條第1項前段規定，求為
    系爭分配表被告所受分配之次序4執行費2萬3,230元，次序1
    0第一順位抵押權145萬2,493元，均應剔除，不得列入分配
    ，為有理由，應予准許。
六、訴訟費用負擔之依據：民事訴訟法第78條。　　　
中　　華　　民　　國　　111 　年　　4 　　月　　27　　日
                民事第一庭法　官　葉晨暘
以上正本係照原本作成。　　　　　　　　　
如對本判決上訴，須於判決送達後20日內向本院提出上訴狀。如
委任律師提起上訴者，應一併繳納上訴審裁判費。
中　　華　　民　　國　　111 　年　　4 　　月　　28　　日
                          書記官  吳良美
【附表一】
編 號 不動產坐落     面積 （平方公尺） 權利範圍  縣  市 鄉鎮市區 段/ 小段 地號/ 建號   1 高雄市 三民區 建安段 0000-0000地號 307.00 10000分之80 2 高雄市 三民區 建安段 0000-0000地號 2,138.00 10000分之80 3 高雄市 三民區 建安段 00000-000建號 55.18 全部 備註 抵押權設定內容如下：（見系爭執行事件卷第21頁至26頁） (一)、權利種類：普通抵押權。 (二)、收件字號：鳳三登字第004070號。 (三)、登記日期：108年4月2日。 (四)、權利人：許曾美珍。 (五)、債權額比例：全部。 (六)、擔保債權總金額：120萬元 。 (七)、擔保債權種類及範圍：擔保債務人對抵押權人於民國108年4月1日訂立之金錢消費借貸契約所發生之債務。 (八)、清償日期：108年6月30日。 (九)、利息（率）：無。 (十)、遲延利息（率）：無。 (十一)、違約金：逾期未清償每仟元每日以1‧5元計算。 (十二)、其他擔保範圍約定：1‧取得執行名義之費用。2‧保全抵押物之費用。3‧因債務不履行而發生之損害賠償。4‧因債務人與抵押權人約定之擔保債權種類及範圍所生之費用。5‧強制執行之費用。 (十三)、債務人及債務比例：董明漢（全部）。 (十四)、權利標的：所有權。 (十五)、標的登記次序：0302（地號部分）及0002（建號部分）。 (十六)、設定權利範圍：10000分之80（地號部分）及全部（建號部分）。 (十七)、證明書字號：108三證字第001938號。 (十八)、流抵約定：債權已屆清償期而未為清償時，本抵押物之所有權移屬於抵押權人所有。 (十九)、設定義務人：董明漢。 (二十)、共同擔保地號：建安段0000-0000、0000-0000號。 (二十一)、共同擔保建號：建安段00000-000號。      

【附表二】
 票面金額  （新臺幣）  發票日 （民國） 到期日  （民國）   發票人      發票地 票據號碼  120萬元 108年4月2日  未記載 董明漢 高雄市○○區○○路000巷0弄0號5樓之2 676768 備註： 一、票據正面另記載「本本票免除作成拒絕證書」 二、票據背面另記載「此本票僅作為購買       （前為本票預留之空白）之房屋尾款憑證，尾款付清此本票作廢，收執人不得作為他用，不得轉讓給第三人」。      

【附表三】
編號 項目 金額（新臺幣） 1 代書費 6,000元 2 地政登記規費 2,280元 3 介紹費 4萬8,000元 4 3個月利息 7萬2,000元 5 調取土地、建物謄本及平面圖 260元 合計  12萬8,540元 備註：見本院卷第61頁